臺灣嘉義地方法院民事判決
                                    110年度朴簡字第256號
原      告  李朝宗  
訴訟代理人  張蓁騏律師
複 代理 人  吳書榮律師
被      告  李山樫  
訴訟代理人  李吳柳枝
            林芳榮律師
上列當事人間請求拆屋還地事件，本院於民國111年7月21日言詞
辯論終結，判決如下：
    主   文
被告應將坐落嘉義縣○○鄉○○○○000地號土地如附圖即嘉義縣朴子
地政事務所民國111年2月16日土地複丈成果圖所示編號A部分面
積35平方公尺之鐵皮造平房及編號B部分面積89平方公尺之加強
磚造樓房均拆除，並將上開土地騰空返還原告及其他全體共有人
。
訴訟費用由被告負擔。
本判決得假執行。但被告如以新臺幣210,800元為原告預供擔保
後，得免為假執行。
    事實及理由
壹、程序方面：
    按不變更訴訟標的，而補充或更正事實上或法律上之陳述者
    ，非為訴之變更或追加，民事訴訟法第256條定有明文。本
    件原告起訴時，原訴之聲明第一、二項係：㈠被告應將坐落
    嘉義縣○○鄉○○○○000地號土地（下稱系爭土地）如起訴狀附
    圖所示編號A部分土地之地上物移除（面積以實測為準），
    並將上開土地騰空返還原告及其餘共有人。㈡被告應將坐落
    系爭土地如起訴狀附圖所示編號B部分土地之地上物移除（
    面積以實測為準），並將上開土地騰空返還原告及其餘共有
    人（本院卷第9頁）。嗣於本院審理時，依嘉義縣朴子地政
    事務所111年2月16日土地複丈成果圖（下稱附圖）之測量成
    果，出具民事聲明更正狀，變更合併為聲明第一項：被告應
    將坐落系爭土地如附圖所示編號A部分面積35平方公尺之鐵
    皮造平房及編號B部分面積89平方公尺之加強磚造樓房均拆
    除，並將上開土地騰空返還原告及全體共有人（本院卷第23
    7頁）。經核原告所為上開訴之聲明變更，係就被告應返還
    土地之位置、範圍所為之更正，並非變更訴訟標的，非屬訴
    之變更，揆諸上開規定，應予准許。
貳、實體方面：
一、原告主張：兩造均為坐落嘉義縣○○鄉○○○○000地號土地（即
    系爭土地）之共有人之一，被告應有部分未逾3分之2，但被
    告未經共有人全體同意或共有人過半數及其應有部分合計過
    半數之同意，自行在系爭土地上出資建築如附圖所示編號A
    部分面積35平方公尺之鐵皮造平房及編號B部分面積89平方
    公尺之加強磚造樓房（下合稱系爭地上物）使用。系爭地上
    物占用系爭土地未經其他共有人同意，亦無分管契約，係屬
    無權占用。爰依民法第767條第1項、第821條規定，提起本
    件訴訟，請求拆除系爭地上物，並將上開土地返還原告及全
    體共有人等語。並聲明：㈠如主文第1項所示。㈡願供擔保，
    請准宣告假執行。
二、被告則以：被告原有木石磚造雜木房屋係於32、34年所建，
    當時無須申請，也無須經共有人同意，故被告當年所興建之
    房屋應係合法之建築，被告因當年所建房屋已歷77、79年老
    舊破損且漏水，才將原舊屋整修，並非重新建築，迄今也18
    年，在「視同分管之地」修建，無須其他共有人同意，應為
    合法修繕。而原告於93年6月3日因買賣而取得系爭土地所有
    權，當時已知被告在系爭土地上有建物，仍買下土地，表示
    原告自願受被告已建屋之拘束（視同分管），迄今18年請求
    權時效已消滅，被告在視同分管之土地上興（修）築房屋，
    原告起訴無理由等語，資為抗辯。並答辯聲明：㈠原告之訴
    駁回。㈡如受不利判決，願供擔保，請准宣告免為假執行。
三、本院之判斷：
  ㈠本件原告主張系爭土地為原告、被告及訴外人所共有，而系
    爭土地上有如附圖所示編號Ａ部分面積35平方公尺之鐵皮造
    平房、編號B部分面積89平方公尺之加強磚造樓房等情，業
    據其提出系爭土地登記第一類謄本及地上物位置圖為證，並
    經本院會同兩造及嘉義縣朴子地政事務所地政人員勘驗現場
    及實地測量屬實（履勘現場及囑託測量屬實），有本院勘驗
    筆錄及嘉義縣朴子地政事務所111年1月13日朴地登字第1110
    000359號函附公務用謄本、異動索引及地籍圖謄本、該所11
    1年2月17日朴地測字第1110001119號函附土地複丈成果圖及
    地上物外觀照片在卷可參（本院卷第193、71至190、197至1
    99、241至245頁），且為被告所不爭執，此部分事實，堪信
    為真實。
  ㈡按所有人對於無權占有或侵奪其所有物者，得請求返還之；
    對於妨害其所有權者，得請求除去之；有妨害其所有權之虞
    者，得請求防止之。各共有人對於第三人，得就共有物之全
    部，為本於所有權之請求。但回復共有物之請求，僅得為共
    有人全體之利益為之，民法第767條第1項、第821條分別定
    有明文。又房屋之拆除，為事實上之處分行為，未經辦理所
    有權第一次登記之建物，僅所有人或有事實上處分權之人，
    方有拆除之權限（最高法院95年度台上字第98號判決意旨參
    照）。以無權占有為原因請求返還土地者，占有人對土地所
    有權存在之事實無爭執，而僅以非無權占有為抗辯者，土地
    所有權人對其土地被無權占有之事實無舉證責任，占有人自
    應就其取得占有係有正當權源之事實證明之（最高法院97年
    度台上字第1101號判決意旨參照）。本件原告為系爭土地共
    有人，而被告對於其有事實上處分權之系爭地上物占用系爭
    土地之事實均不爭執，自應由被告就其有權占用之利己事實
    ，負舉證責任。
　㈢被告抗辯系爭地上物係原雜木房屋整修，並非重新建屋，當
    時興建之舊屋毋庸得到其他土地共有人同意等語，然此節被
    告並未舉證以實其說，被告所述已難輕信。再按共有人對共
    有物之特定部分使用收益，仍須徵得他共有人全體之同意，
    非謂共有人得對共有物之全部或任何一部有自由使用收益之
    權利。如共有人不顧他共有人之利益，而就共有物之全部或
    一部任意使用收益，即屬侵害他共有人之權利（最高法院62
    年台上字第1803號判例意旨參照），於此情形，共有人得就
    共有物全部，而為所有權之請求。查系爭地上物占用土地之
    特定部分，即屬侵害原告及其他共有人之所有權，原告自得
    就共有物全部，為所有權之請求，被告此部分辯解，無從採
    取。被告另辯稱各共有人就系爭土地應有默示分管契約存在
    等語，然就系爭土地之共有人究係何時開始分管使用系爭土
    地、具體分管之面積或範圍，被告均未能清楚說明，實難僅
    因系爭土地共有人遲未請求拆除系爭地上物之單純沉默，即
    率爾速斷認系爭土地共有人間有默示分管契約之存在。況所
    謂默示之意思表示，係指依表意人之舉動或其他情事，足以
    間接推知其效果意思者而言，若單純之沉默，則除有特別情
    事，依社會觀念可認為一定意思表示者外，不得謂為默示之
    意思表示。查系爭土地共有人對系爭地上物之存在縱有長時
    間未予干涉之消極事實，然共有人未行使權利之原因多端，
    非能僅因其他共有人隱忍不言而未向被告行使權利，即遽而
    推論系爭土地所有權人同意系爭地上物之興建或已有分管系
    爭土地之合意，自難執此採為有利被告之認定，被告所辯，
    均難採取。準此，原告主張被告未經其他共有人同意，無權
    占用共有土地之特定部分興建系爭地上地，應可採認，從而
    ，原告依民法第767條第1項、第821條規定，請求被告將系
    爭土地上之系爭地上物拆除，並將占用土地返還原告及全體
    共有人，自屬有據。
四、綜上所述，本件被告既未能證明系爭地上物有何占有系爭土
    地之正當權源，則原告依民法第767條第1項、第821條規定
    ，請求被告應將坐落系爭土地上如附圖所示編號A部分面積3
    5平方公尺之鐵皮造平房及編號B部分面積89平方公尺之加強
    磚造樓房均拆除，並將前開範圍土地騰空交還原告暨全體共
    有人，為有理由，應予准許。
五、本件係就民事訴訟法第427條第1項訴訟適用簡易程序所為被
    告敗訴之判決，依同法第389條第1項第3款規定，應依職權
    宣告假執行。並依同法第392條第2項規定依聲請宣告被告如
    預供擔保，得免為假執行。原告雖陳明願供擔保聲請宣告假
    執行，無非係促使法院職權之發動，不另為准駁之諭知。
六、本件事證已臻明確，兩造其餘攻擊防禦方法及所提證據，經
    本院審酌後，認均於判決結果不生影響，爰不逐一論敘。
七、訴訟費用負擔之依據：民事訴訟法第78條。
中　　華　　民　　國　　111 　年　　8 　　月　　4 　　日
                  臺灣嘉義地方法院朴子簡易庭
                                  法  官  羅紫庭 
以上正本係照原本作成。
如對本判決上訴，須於判決送達後20日內向本庭（嘉義市文化路
308之1號）提出上訴狀（均須按他造當事人之人數附繕本）。如
委任律師提起上訴者，應一併繳納上訴審裁判費。
中　　華　　民　　國　　111 　年　　8 　　月　　4 　　日
                                  書記官  江柏翰